臺灣高等法院刑事裁定
111年度毒抗字第927號
抗  告  人  
即  被  告  何火旺



上列抗告人即被告因聲請施以強制戒治案件，不服臺灣宜蘭地方
法院中華民國111年8月31日裁定（111年度毒聲字第195號），提
起抗告，本院裁定如下：
    主  文
抗告駁回。                                              
    理  由
一、原裁定意旨略以：抗告人即被告何火旺（下稱抗告人）前因
    施用第一級、第二級毒品案件，經原審以111年度毒聲字第2
    2號裁定送宜蘭看守所附設勒戒處所觀察、勒戒後，認有繼
    續施用毒品之傾向等情，有原審111年度毒聲字第22號裁定
    、臺灣宜蘭地方檢察署檢察官觀察勒戒處分執行指揮書、宜
    蘭看守所111年8月24日宜所衛字第11130004520號函暨所附
    有無繼續施用毒品傾向證明書及有無繼續施用毒品傾向評估
    標準紀錄表各1份附卷可稽。爰依毒品危害防制條例第20條
    第2 項後段規定，裁定抗告人令入戒治處所施以強制戒治，
    其期間為6個月以上，至無繼續強制戒治之必要為止，但最
    長不得逾1年等語。
二、抗告意旨略以：抗告人認為宜蘭戒治所評估的分數有所不服
    ，因大法官釋憲新舊法對抗告人要持有較有利之判定，不能
    因之前的前科作為判定之標準。之前的前科已經付出該有的
    刑責與代價，拿之前的前科作為評估與判定之標準，是否有
    一罪二罰之嫌疑。再者抗告人自入監後身體不適，時常昏倒
    ，更是確診隔離，在綜合各種不利因素下評定抗告人戒治，
    抗告人實為不服。抗告人勒戒期間，深感悔悟，如今已是耳
    順之年，長孫出生，只盼含飴弄孫，若能出獄，絕不再施用
    毒品，如有再犯，願處重刑等語。
三、按犯施用第一、二級毒品之罪者，檢察官應聲請法院裁定，
    令被告入勒戒處所觀察、勒戒，其期間不得逾2月；觀察、
    勒戒後，檢察官依據勒戒處所之陳報，認受觀察、勒戒人有
    繼續施用毒品傾向者，檢察官應聲請法院裁定令入戒治處所
    強制戒治，其期間為6個月以上，至無繼續強制戒治之必要
    為止，但最長不得逾1年，毒品危害防制條例第20條第1項、
    第2項後段規定明確。至於有無繼續施用毒品傾向之評估標
    準，乃以受勒戒人勒戒後之結果，併參酌勒戒前之各種情況
    ，作為評估之依據。依法務部訂頒之「有無繼續施用毒品傾
    向評估標準評分說明手冊」，其判斷準則係以「前科紀錄與
    行為表現」、「臨床評估」及「社會穩定度」三大項合併計
    算總分，每一大項皆有靜態因子與動態因子評分，靜態因子
    分數總分在60分（含）以上者，評估為「有繼續施用毒品傾
    向」；在60分以下者，若與動態因子相加總分在60分（含）
    以上，亦為「有繼續施用毒品傾向」；相加總分不足60分者
    ，評估為「無繼續施用毒品傾向」。而「前科紀錄與行為表
    現」係評估毒品犯罪相關司法紀錄、首次毒品犯罪年齡、其
    他犯罪相關紀錄、入所時尿液毒品檢驗、所內行為表現等因
    素；「臨床評估」係評估物質使用行為、合法物質濫用、使
    用方式、使用年數、精神疾病共病（含反社會人格）、臨床
    綜合評估（含病識感、動機、態度、就醫意願）等因素；「
    社會穩定度」則係評估工作、家庭等因素。是抗告人有無繼
    續施用毒品傾向，係依具體個案之臨床實務及相關事證綜合
    判定，有其專業性，且衡酌強制戒治之目的，係為協助施用
    毒品者戒斷毒品之心癮及身癮所為之一種保安處分，而上開
    評估標準係適用於每一位受觀察、勒戒處分之人，具一致性
    、普遍性、客觀性，倘其評估由形式上觀察，無擅斷或濫權
    等明顯不當之情事，法院應予尊重。
四、經查：
　㈠抗告人因違反毒品危害防制條例案件，經原審法院以111年度
    毒聲字第22號裁定令入勒戒處所觀察、勒戒後，認有繼續施
    用毒品之傾向等情，有宜蘭看守所111年8月24日宜所衛字第
    11130004520號函暨所附有無繼續施用毒品傾向證明書及有
    無繼續施用毒品傾向評估標準紀錄表各1份附卷可稽（111年
    度毒偵緝字第163號卷）。經法務部○○○○○○○○附設勒戒處所
    評分結果，認關於抗告人之「前科紀錄與行為表現」合計評
    分27分（毒品犯罪相關司法紀錄為「有，6筆」，上限10分
    ，計10分；首次毒品犯罪年齡為「21-30歲」，計5分；其他
    犯罪相關紀錄為「有，1筆」，計2分；入所時尿液毒品檢驗
    為「多種毒品反應」，計10分，以上靜態因子合計27分）；
    「臨床評估」合計評分31分（多重毒品濫用為「有，種類：
    海洛因、安非他命」，計10分；合法物質濫用為「有，種類
    ：菸」，計2分；使用方式為「無注射使用」，計0分；使用
    年數為「超過1年」，計10分，以上靜態因子合計22分。另
    精神疾病共病【含反社會人格】經評定為「疑似」，計5分
    、臨床綜合評估【含病識感、動機、態度、就醫意願】評定
    為「中度」，計4分，上開2項動態因子合計為9分；「社會
    穩定度」合計評分5分（無靜態因子；入所後家人是否訪視
    之動態因子為「無」，計5分）。彙算總分為63分（靜態因
    子合計49分，動態因子合計14分），經評定為「有繼續施用
    毒品傾向」等情，有法務部○○○○○○○○附設勒戒處所有無繼續
    施用毒品傾向證明書、有無繼續施用毒品傾向評估標準紀錄
    表附卷可參（111年度毒偵緝字第163號卷）。核上述評估紀
    錄，除詳列各項靜態因子、動態因子之細目外，並定有各項
    配分、上限等具體標準，由醫師本於其專門學識經驗，依臨
    床實務及相關情節，評估抗告人之人格特質、臨床徵候、環
    境相關因素等所為之綜合判斷，非但具有實證依據，且有客
    觀標準得以評比，從形式上觀察，並無擅斷或濫權等明顯不
    當之情事，自得憑以判斷抗告人有無繼續施用毒品之傾向。
    經核上述各項分數之彙算並無錯漏，且明顯超過法務部所訂
    頒應評估為有繼續施用毒品傾向之分數標準，是原審採為認
    定抗告人於觀察、勒戒後，認有繼續施用毒品傾向之依據，
    裁定令入戒治處所強制戒治，難認有何違法不當。
　㈡抗告人雖執前詞提起抗告。惟查：毒品危害防制條例就初犯
    或3年後再犯施用第一、二級毒品罪者，所採機構內處遇之
    治療方式，為觀察、勒戒及強制戒治，亦即先將行為人送勒
    戒處所，施以短期生理治療及心理復健等處遇，以觀察其能
    否戒除毒癮，若認仍無法戒除，而有繼續施用毒品之傾向者
    ，再令入戒治處所施以強制戒治，性質上為針對行為人將來
    危險所為預防、矯治措施之保安處分，以達教化與治療之目
    的。毒品戒除不易，尤其長期慣用毒品者所生「心癮」，甚
    難完全根除，須長期且持續之治療。關於法務部將受勒戒人
    之「毒品犯罪相關司法紀錄」、「其他犯罪相關紀錄」等做
    為評估有無繼續施用毒品傾向之評分標準之一，或基於司法
    實務或醫學臨床上，具有毒品前科與其他犯罪前科紀錄者，
    有更高接觸毒品之機會，或其等欲藉由毒品作用暫時隔絕現
    實環境之心態，強於未有犯罪前科之人，以致繼續再行施用
    毒品之機率高，因而將受勒戒人之前科紀錄列為評分項目。
    況法務部為因應毒品危害防制條例修法後法律及實務見解之
    變動，邀集衛生福利部及學者專家研議，而於110年3月26日
    公布修訂後之評估標準，就毒品犯罪相關司法紀錄，係每筆
    5分、總分上限10分，另其他犯罪相關紀錄，係每筆2分、總
    分上限10分，以避免就受勒戒人之前科素行過度評價；且觀
    察勒戒或強制戒治等治療處置，係結合醫師及心理諮商等不
    同領域之專業人員參與之保安處分措施，目的除在戒除施用
    毒品者身癮、心癮之措施外，並企圖重新塑造生活紀律，改
    變其病態行為，與刑罰之執行並不相同。是自無抗告意旨所
    稱評估標準難認公正、以其司法前科紀錄作為評估依據與一
    罪不兩罰之精神相牴觸云云等情。至抗告人所稱入監後身體
    不適、經常昏倒，確診隔離等情，與前述有無繼續施用毒品
    傾向評估標準紀錄表各項評分標準無明顯關聯，無從以抗告
    人上開所指而認原裁定有何不當。
五、綜上所述，原裁定依憑該勒戒處所依個案之臨床實務及具體
    事證之綜合評分及判定被告為「有繼續施用毒品傾向」結果
    ，據以認定檢察官之聲請為正當，裁定抗告人令入戒治處所
    施以強制戒治，其期間為6個月以上，至無繼續強制戒治之
    必要為止，但最長不得逾1年，經核其認事用法，並無違誤
    。抗告意旨徒以前詞指摘原裁定不當，請求撤銷原裁定，為
    無理由，應予駁回。　　　
六、據上論斷，應依刑事訴訟法第412 條，裁定如主文。
中　　華　　民　　國　　111 　年　　10　　月　　24　　日
                  刑事第二十庭  審判長法　官  吳淑惠
                                      法　官  吳祚丞
                                      法　官  王惟琪
以上正本證明與原本無異。
不得再抗告。
                                      書記官  戴廷奇
中　　華　　民　　國　　111 　年　　10　　月　　26　　日